ACORDAO-COMPLETO-2420174

ACÓRDÃO 8411/2020 ATA 26/2020 - PRIMEIRA CÂMARA

VISTOS, relatados e discutidos estes autos de atos de concessão inicial e de reversão de pensão militar emitidos pela Subdiretoria de Inativos e Pensionistas - Área Militar - Comando da Aeronáutica.
ACORDAM os ministros do Tribunal de Contas da União, reunidos em sessão da 1ª Câmara, ante as razões expostas pelo relator, em:
9.1. considerar legal, para fins de registro, os atos de concessão inicial pensão militar instituída por Luiz Carlos de Matos (10714944-08-2011-000996-5, peça 5) , nos termos do § 1º do art. 260 do RI/TCU;
9.2. considerar ilegais os atos de pensão militar inicial instituídas por Luiz Alberto Fialho de Oliveira (10714944-08-2011-000134-4, peça 2) , por Luiz Capelli (10714944-08-2012-000242-4, peça 4) e por Luiz Carlos Fernandes (10714944-08-2015-000185-0, peça 6) , e o ato de reversão de pensão militar instituída por Luiz Antônio Silva (10714944-08-2015-000712-2, peça 3) , recusando-lhes o registro, nos termos do § 1º do art. 260 do RI/TCU; 
9.3. em relação aos atos referenciados no item 9.2., dispensar a devolução dos valores indevidamente recebidos de boa-fé, presumidamente, pelas pensionistas, nos termos da Súmula 106 deste Tribunal; 
9.4. determinar à Subdiretoria de Inativos e Pensionistas - Área Militar - Comando da Aeronáutica que: 
9.4.1. no prazo de 15 (quinze) dias, a contar da ciência desta deliberação, abstenha-se de realizar pagamentos decorrentes dos atos impugnados no item 9.2., sujeitando-se a autoridade administrativa omissa à responsabilidade solidária, nos termos do art. 262, caput, do Regimento Interno/TCU;
9.4.2. regularize o posto/graduação que serve de base para o cálculo dos proventos da pensão militar instituída por Luiz Carlos Fernandes (peça 6) e por Luiz Capelli (peça 4) ;
9.4.3. dê ciência à Sra. Vera Lúcia Rizzuto de Oliveira de que pode optar por dois benefícios legalmente acumuláveis nos termos do art. 29 da Lei 3.765/1960, em relação à pensão instituída por Luiz Alberto Fialho de Oliveira (peça 2) .
9.4.4. no caso de a Sra. Vera Lúcia Rizzuto de Oliveira não optar pela pensão em exame, conforme item anterior, providencie a reversão das cotas em favor das demais pensionistas;
9.4.5. caso a interessada opte pelo benefício em exame, cadastre novo ato de concessão de pensão militar livre da irregularidade apontada, submetendo-o no prazo de 30 (trinta) dias à apreciação deste Tribunal, nos termos do art. 262, caput e § 2º, do RI/TCU, e 19, § 3º, da Instrução Normativa TCU 78/2018;
9.4.6. dê ciência, no prazo de 15 (quinze) dias, a contar do recebimento da notificação deste acórdão, do inteiro teor desta deliberação às interessadas, encaminhando a este Tribunal, no prazo de 30 (trinta) dias, comprovante da referida ciência;
9.4.7. informe às interessadas que o efeito suspensivo proveniente da interposição de possíveis recursos perante o Tribunal não as exime da devolução dos valores percebidos indevidamente após a respectiva notificação, caso os recursos não sejam providos;
9.5. encerrar o processo e arquivar os presentes autos.

Concessão inicial e de reversão de pensão militar.

Primeira Câmara

3. Interessados: Autanea de Alencar Silva (XXX.280.027-XX); Irvami Valin Netto (XXX.907.918-XX); Luiza de Mattos Pereira (XXX.818.677-XX); Mônica Caroline Queiroz de Oliveira (XXX.402.371-XX); Paloma Emanuelle Queiroz Oliveira (XXX.402.771-XX); Vera Lúcia Rizzuto de Oliveira (XXX.074.787-XX); Yasmin Beatriz Queiroz de Oliveira (XXX.418.911-XX); Zoraide Gonçalves Fernandes (XXX.451.237-XX).

13.1. Ministros presentes: Walton Alencar Rodrigues (Presidente), Benjamin Zymler e Bruno Dantas.
13.2. Ministro-Substituto convocado: Weder de Oliveira (Relator).
13.3. Ministro-Substituto presente: Augusto Sherman Cavalcanti.

ACORDAO-COMPLETO-2457132

Acórdão 2465/2022 - Primeira Câmara

WEDER DE OLIVEIRA

Em exame, quatro atos iniciais e um de reversão de pensão militar emitidos pela Subdiretoria de Inativos e Pensionistas - Área Militar -Comando da Aeronáutica.
A Secretaria de Fiscalização de Pessoal (Sefip) propõe, em manifestações uníssonas (peças 8 e 9) , considerar legais os atos acostados às peças de 2 a 6.
O MP/TCU, representado pelo procurador Rodrigo Medeiros de Lima, acompanha a proposta da unidade instrutiva especializada quanto ao mérito do ato acostado à peça 5, mas diverge do sugerido aos demais, conforme manifestação transcrita a seguir, com ajustes de forma (peça 12) :
" (...) 
3.	De antemão, este representante do Ministério Público de Contas da União anui à proposta da unidade técnica apenas em relação ao ato de peça 5, que trata da concessão inicial da pensão militar instituída por Luiz Carlos de Matos em favor da irmã germana e consanguínea Luiza de Matos Pereira, com vigência em 9/2/1994.
II
4.	O ato de peça 2 trata da concessão inicial da pensão militar instituída por Luiz Alberto Fialho de Oliveira, em benefício de: Mônica Caroline Queiroz de Oliveira, Paloma Emanuelle Queiroz Oliveira e Yasmin Beatriz Queiroz de Oliveira, habilitadas à pensão na condição de filhas; e, Vera Lúcia Rizzuto de Oliveira, habilitada à pensão na condição de viúva.
5.	Observa-se que a Sra. Vera Lúcia Rizzuto de Oliveira (CPF XXX.074.787-XX) percebe, além da pensão militar, outros dois benefícios previdenciários dos cofres públicos, sendo uma aposentadoria por tempo de contribuição decorrente do cargo de auxiliar de enfermagem na Secretaria de Estado de Saúde do Distrito Federal, e outra pensão militar instituída por seu pai José Rizzuto, e concedida pelo Comando do Exército em 20/6/1963.
6.	O referido acúmulo de benefícios previdenciários percebidos dos cofres públicos está em desacordo com o art. 29 da Lei 3.765/1960, com redação dada pela Medida Provisória (MP) 2.215/2001, abaixo transcrito, aplicável ao caso em análise, uma vez que a pensão tem vigência a partir de 1/7/2003:
Art. 29.  É permitida a acumulação: 
I - de uma pensão militar com proventos de disponibilidade, reforma, vencimentos ou aposentadoria;
II - de uma pensão militar com a de outro regime, observado o disposto no art. 37, inciso XI, da Constituição Federal.
7.	Como se vê, não é possível a acumulação de duas pensões militares, tampouco de três benefícios previdenciários percebidos dos cofres públicos, como é o caso da Sra. Vera Lúcia.
8.	Em diversas oportunidades o Tribunal de Contas da União considerou ilegal ato de pensão militar cujo beneficiário percebia outros benefícios dos cofres públicos em desacordo com o artigo acima transcrito, a exemplo dos Acórdãos 4.847/2017 e 3.653/2011, ambos da 2ª Câmara. No voto condutor da última deliberação citada, o relator Ministro-Substituto André Luís de Carvalho consignou que (grifos inseridos) :
5. Ocorre que, no que diz respeito à pensão militar, a redação original do art. 29 da Lei nº 3.765, de 4/5/1960, prevê a acumulação de duas pensões militares ou de uma pensão militar com proventos de disponibilidade, reforma, vencimentos, aposentadoria ou pensão proveniente de um único cargo civil.
6. E, com base em precedentes dos Tribunais Regionais Federais, verifica-se que o benefício previdenciário do INSS é considerado para fins do disposto no mencionado art. 29 da Lei nº 3.765, de 1960, haja vista que, em se tratando de pensão civil, quer seja previdenciária, quer estatutária, a acumulação de benefícios recebidos dos cofres públicos deve ser entendida de maneira restritiva (v. Apelação Cível nº 2005.33.000084718 - TRF 1ª Região e Apelação em Mandado de Segurança nº 70012 - TRF 2ª Região, fl. 23) .
7. Assim sendo, a acumulação de 3 (três) benefícios pela Sra. Miryam Gondim Miranda de Farias Alves não merece prosperar, razão pela qual o ato de fls. 2/5 deve ser considerado ilegal, consoante proposto pela Sefip.
9.	Em razão do exposto, opinamos pela ilegalidade e negativa de registro do ato de pensão militar de peça 2.
10.	No entanto, tal concessão pode vir a prosperar caso a pensionista faça opção por dois benefícios previdenciários acumuláveis nos termos do art. 29 da Lei 3.765/1960. Caso a opção seja pelo benefício em apreço, caberá à unidade jurisdicionada emitir novo ato e enviá-lo à apreciação do TCU, via e-Pessoal.
11.	Registra-se que o ato foi enviado ao TCU em 1º/2/2016, portanto, há menos de cinco anos, sendo desnecessária a realização de oitiva prévia da interessada, nos termos do entendimento firmado pelo Acórdão 587/2011-TCU-Plenário.
III
12.	O ato de peça 3 trata da reversão da pensão militar instituída por Luiz Antônio Silva em benefício de Autanea de Alencar Silva, habilitada à pensão na condição de irmã germana e consanguínea, viúva ou desquitada.
13.	A redação original do inciso V do art. 7º da Lei 3.765/1960 dispunha que:
Art 7º A pensão militar defere-se na seguinte ordem:
 (...) 
V - às irmãs germanas e consanguíneas, solteiras, viúvas ou desquitadas, bem como aos irmãos menores mantidos pelo contribuinte, ou maiores interditos ou inválidos; 
14.	Ocorre que a Medida Provisória (MP) 2.215-10, de 31/8/2001, alterou a redação do citado artigo 7º e excluiu do rol de beneficiários as irmãs germanas e consanguíneas (grifos inseridos) :
Art. 7º A pensão militar é deferida em processo de habilitação, tomando-se por base a declaração de beneficiários preenchida em vida pelo contribuinte, na ordem de prioridade e condições a seguir:
I - primeira ordem de prioridade:
a) cônjuge;
b) companheiro ou companheira designada ou que comprove união estável como entidade familiar; 
c) pessoa desquitada, separada judicialmente, divorciada do instituidor ou a ex-convivente, desde que percebam pensão alimentícia;
d) filhos ou enteados até vinte e um anos de idade ou até vinte e quatro anos de idade, se estudantes universitários ou, se inválidos, enquanto durar a invalidez; e
e) menor sob guarda ou tutela até vinte e um anos de idade ou, se estudante universitário, até vinte e quatro anos de idade ou, se inválido, enquanto durar a invalidez.
II - segunda ordem de prioridade, a mãe e o pai que comprovem dependência econômica do militar;
III - terceira ordem de prioridade:
a) o irmão órfão, até vinte e um anos de idade ou, se estudante universitário, até vinte e quatro anos de idade, e o inválido, enquanto durar a invalidez, comprovada a dependência econômica do militar;
b) a pessoa designada, até vinte e um anos de idade, se inválida, enquanto durar a invalidez, ou maior de sessenta anos de idade, que vivam na dependência econômica do militar.
§ 1º  A concessão da pensão aos beneficiários de que tratam o inciso I, alíneas 'a', 'b', 'c' e 'd', exclui desse direito os beneficiários referidos nos incisos II e III.
§ 2º  A pensão será concedida integralmente aos beneficiários do inciso I, alíneas 'a' e 'b', ou distribuída em partes iguais entre os beneficiários daquele inciso, alíneas 'a' e 'c' ou 'b' e 'c', legalmente habilitados, exceto se existirem beneficiários previstos nas suas alíneas 'd' e 'e'.
§ 3º  Ocorrendo a exceção do § 2o, metade do valor caberá aos beneficiários do inciso I, alíneas 'a' e 'c' ou 'b' e 'c', sendo a outra metade do valor da pensão rateada, em partes iguais, entre os beneficiários do inciso I, alíneas 'd' e 'e'. 
15.	Por meio da Lei 13.954/2019, o citado art. 7º sofreu novas alterações. De toda sorte, como o instituidor faleceu em 7/11/1999, e a reversão da pensão tem vigência a partir de 19/1/2007, aplica-se o disposto no art. 7º da Lei 3.765/1960, com a redação dada pela MP 2.215-10, de 31/8/2001, vigente na época da reversão.
16.	Isso porque, segundo o entendimento do Supremo Tribunal Federal (STF) , consignado no Mandado de Segurança (MS) 20.032, o direito à pensão militar é regulado pela lei vigente na data do óbito do instituidor, mas o direito à reversão da pensão deve observar a lei vigente à época do óbito do beneficiário inicial da concessão (grifos inseridos) :
PENSÃO MILITAR. REVERSAO. O DIREITO A PERCEPÇÃO DA PENSÃO MILITAR SE REGULA PELA LEI VIGENTE AO TEMPO EM QUE SE VERIFICOU O ÓBITO DO MILITAR, E O DIREITO A REVERSAO DA PENSÃO PELA LEI VIGENTE A ÉPOCA DO ÓBITO DA BENEFICIARIA DA PENSÃO. NÃO TEM DIREITO A REVERSAO DA PENSÃO, A IRMA DO MILITAR, QUE, A ÉPOCA DO FALECIMENTO DA VIÚVA DO MILITAR FALECIDO, ERA CASADA, AINDA QUE VENHA A FICAR VIÚVA DEPOIS DO ÓBITO DA CUNHADA. INTELIGENCIA DOS ARTS. 24 E 28 DA LEI 3.765, DE 04.05.1960, QUE REGULA AS PENSÕES MILITARES. MANDADO DE SEGURANÇA CONTRA ATO DO TRIBUNAL DE CONTAS DA UNIÃO, QUE NEGOU REGISTRO A REVERSAO DE PENSÃO CONCEDIDA PELAS AUTORIDADES ADMINISTRATIVAS, COM INFRINGENCIA DOS TEXTOS LEGAIS APLICAVEIS A ESPÉCIE. INDEFERIMENTO.
17.	Colhe-se da jurisprudência selecionada da Corte de Contas entendimento no mesmo sentido (grifos inseridos) : 
'O direito à percepção de pensão militar se regula pela lei vigente ao tempo do óbito do militar, mas o direito à reversão da pensão regula-se pela lei vigente à época do óbito do beneficiário inicial da pensão.' (Acórdão 425/2018-TCU-Segunda Câmara) .
18.	Assim, na data da reversão da pensão, em 19/1/2007, a interessada não preenchia mais os requisitos legais para a habilitação à pensão, haja vista a revogação da norma que lhe garantia o benefício. Desse modo, não há de se falar em concessão de benefício com fundamento em norma já revogada.
19.	Ante o exposto, opinamos por considerar ilegal e negar registro ao ato de reversão da pensão militar instituída por Luiz Antônio Silva (peça 3) . 
20.	Ressalte-se que o ato foi enviado ao TCU em 24/9/2015, de modo que pode ser apreciado sem a necessidade de prévia oitiva da interessada, nos termos do Acórdão 587/2011-TCU-Plenário.
IV
21.	O ato de peça 4 trata da concessão inicial da pensão militar instituída por Luiz Capelli em benefício da ex-esposa pensionada Irvami Valin Netto (CPF XXX.907.918-XX) .
22.	Observa-se que, na verdade, o ato em apreço trata de alteração da pensão militar, uma vez que a concessão inicial foi cadastrada no Sisac, número de controle 10000305-08-1998-000076-3 e apreciada pela legalidade no âmbito do processo TC-Processo 001.301/2002-5 (peça 10) . Registra-se que a pensão foi inicialmente concedida com os proventos calculados com base no posto de Taifeiro Mor, posto ocupado pelo ex-militar, ativo na data do óbito. 
23.	A alteração em apreço foi editada para majorar os proventos da pensão com base no posto de Segundo Tenente. Consta no campo 'Esclarecimentos do Gestor de Pessoal' que:
'Através da Portaria da DIRAP nº 4458/ 3HI1, de 21.07.2010 foi assegurada à pensionista a Pensão Militar correspondente à graduação de Segundo Tenente, em observância ao disposto na lei nº 12.158, de 28 de dezembro de 2009, publicada no DOU nº 248, de 29 de dezembro de 2009, regulamentada pelo decreto nº 7.188, de 27 maio de 2010.'
24.	A Lei 12.158/2009 dispõe sobre o acesso às graduações superiores de militares oriundos do Quadro de Taifeiros da Aeronáutica. Os arts. 1º, 2º e 4º da lei estabelecem que (grifos inseridos) :
'Art. 1º  Aos militares oriundos do Quadro de Taifeiros da Aeronáutica - QTA, na reserva remunerada, reformados ou no serviço ativo, cujo ingresso no referido Quadro se deu até 31 de dezembro de 1992, é assegurado, na inatividade, o acesso às graduações superiores na forma desta Lei.
§ 1º  O acesso às graduações superiores àquela em que ocorreu ou venha a ocorrer a inatividade dar-se-á conforme os requisitos constantes desta Lei e respectivo regulamento e será sempre limitado à última graduação do QTA, a de Suboficial.
§ 2º  O acesso às graduações superiores, nos termos desta Lei, adotará critérios tais como a data de praça do militar, a data de promoção à graduação inicial do QTA, a data de inclusão do militar no QTA, a data de ingresso na inatividade e o fato motivador do ingresso na inatividade, conforme paradigmas a serem definidos em regulamento.
Art. 2º  A promoção às graduações superiores, limitada à graduação de Suboficial, e aos proventos correspondentes observará pelo menos um dos seguintes requisitos:
I - que a transferência para a reserva remunerada tenha se dado ou venha a se dar a pedido, depois de cumprido tempo mínimo de serviço determinado em legislação específica; 
II - que a inatividade tenha sobrevindo ou venha a sobrevir pelo alcance da idade limite para a permanência no serviço ativo;
III - que a inatividade tenha sobrevindo ou venha a sobrevir em face de aplicação da quota compulsória; ou
IV - que a despeito de não cumprir o tempo mínimo de serviço determinado em legislação específica para requerer a transferência para a reserva remunerada, a inatividade tenha sobrevindo em face de incapacidade definitiva para o serviço ativo.
 (...) 
Art. 4º  Desde que atendam ao art. 1º e a um dos requisitos estabelecidos nos incisos de I a IV do art. 2º e tendo o tempo mínimo de serviço determinado em legislação específica para a transferência para a reserva remunerada, também farão jus ao acesso a graduações superiores, até a graduação de Suboficial:
I - os militares falecidos na inatividade, instituidores de pensão militar e oriundos do QTA; e
II - os militares falecidos quando em atividade, instituidores de pensão militar e oriundos do QTA.'
25.	Da leitura dos referidos dispositivos e considerando as informações do ato, não restam dúvidas de que o ex-militar foi beneficiado pela Lei 12.158/2009. Todavia, os proventos da pensão deveriam corresponder à graduação de Suboficial, e não de Segundo Tenente, conforme está sendo pago.
26.	Em razão disso, opinamos pela ilegalidade e negativa de registro do ato de peça 4. Como o ato foi enviado ao TCU em 25/1/2016, pode ser apreciado sem a necessidade de prévia oitiva da interessada, nos termos do Acórdão 587/2011-TCU-Plenário.
V
27.	O ato de peça 6 trata da concessão inicial da pensão militar instituída por Luiz Carlos Fernandes em benefício da viúva Zoraide Gonçalves Fernandes.
28.	Consta no ato que o ex-militar, na data do óbito, se encontrava na reforma no posto de Suboficial. Observa-se que o ato de reforma foi apreciado pela legalidade no âmbito do processo TC-Processo 019.419/2005-0. A reforma foi concedida por limite de idade de permanência na reserva, com proventos calculados com base no posto de Segundo Tenente, com fundamento no inciso II do art. 50 da Lei 6.880/1980, por contar com 31 anos, 8 meses e 1 dia de tempo de serviço para inativação (peça 11) .
29.	Portanto, os proventos da pensão deveriam corresponder ao posto de Segundo Tenente e não de Capitão, como está informado no ato, uma vez que não houve contribuição para que os proventos da pensão fossem concedidos com base em um ou dois postos acima, conforme se vê no campo 'Descrição dos Fundamentos Legais da Pensão/Alteração' (peça 6, p. 1) .
30.	Em face do exposto, opinamos pela ilegalidade e negativa de registro do ato de peça 6. Como o ato foi enviado ao TCU em 3/3/2016, pode ser apreciado sem a necessidade de prévia oitiva da interessada, nos termos do Acórdão 587/2011-TCU-Plenário'.
É o relatório.

não há.

Procurador Rodrigo Medeiros de Lima.

PENSÃO MILITAR. LEGALIDADE DE UM ATO. ACÚMULO DE DOIS BENEFÍCIOS PREVIDENCIÁRIOS COM PENSÃO, EM DESACORDO AO ART. 29 DA LEI 3.765/1960. PENSIONISTA IRMÃ GERMANA E CONSANGUÍNEA EXCLUÍDA DO ROL DE POSSÍVEIS BENEFICIÁRIOS, INC. V ART. 7º DA LEI 3.765/1960, ALTERAÇÃO PROMOVIDA PELA MEDIDA PROVISÓRIA (MP) 2.215-10/2001. PROVENTOS DA PENSÃO DE TAIFEIRO CALCULADOS EM GRADUAÇÃO INDEVIDA, POSTO ACIMA DE SUBOFICIAL, LEI 12.158/2009. PROVENTOS CALCULADOS COM BASE EM GRADUAÇÃO SUPERIOR AO PREVISTO NO INC. II, ART. 50 DA LEI 6.880/1980. ILEGALIDADE DE QUATRO ATOS. DETERMINAÇÃO. CIÊNCIA. ARQUIVAMENTO.

PENSÃO MILITAR (PMIL)

Secretaria de Fiscalização de Pessoal (Sefip).

Trata-se de quatro atos iniciais e um de reversão de pensão militar emitidos pela Subdiretoria de Inativos e Pensionistas - Área Militar - Comando da Aeronáutica.
A Secretaria de Fiscalização de Pessoal (Sefip) propõe a legalidade de todos os atos.
O Ministério Público de Contas manifesta concordância quanto à proposta pertinente ao ato acostado à peça 5 (ato 10714944-08-2011-000996-5) , mas diverge da proposta quanto aos demais.
Com vênias de estilo à Sefip, acompanho a proposta de mérito alvitrada pelo MP/TCU, cuja análise incorporo às minhas razões de decidir.
A pensão inicial instituída por Luiz Carlos de Matos (peça 5) deve ser considerada legal e determinado o registro.
Quanto ao ato de peça 2, a Sra. Vera Lúcia Rizzuto de Oliveira, pensionista, desde 1º/7/2003, como viúva - ainda que conste, no ato, na qualidade de filha - do Sr. Luiz Alberto Fialho de Oliveira, percebe, atualmente, outros dois benefícios previdenciários, (i) aposentadoria, vigência em 19/6/2015, derivada do cargo de auxiliar de enfermagem na Secretaria de Estado de Saúde do Distrito Federal, ao qual foi admitida em 7/3/1990, ou seja, ocupava o cargo quando da emissão do ato em exame (conforme consulta realizada na Relação Anual de Informações Sociais - RAIS) , e (ii) pensão militar instituída, em 20/6/1963, por seu pai (conforme consulta realizada no sistema externo do Tribunal "Pensionista extra-SIAPE") . Situação em desacordo com o art. 29 da Lei 3.765/1960. 
A jurisprudência deste Tribunal (a exemplo dos Acórdão 12450/2018-TCU-Primeira Câmara, 8721/2017 e 3653/2011-TCU-2ª Câmara e 2365/2018-TCU-Plenário) é firme no sentido de que o disposto no artigo acima citado "permite a acumulação de duas pensões militares ou de uma pensão militar com vencimentos ou benefício previdenciário decorrente de um único cargo civil, sejam estes últimos vinculados ao Regime Próprio de Previdência de Servidores Públicos ou ao Regime Geral da Previdência Social".
Assim, em relação à pensionista Vera Lúcia Rizzuto de Oliveira, a pensão militar acostada à peça 2 deve ser julgada ilegal, devendo ser determinada à jurisdicionada que dê ciência à interessada de que pode optar por dois benefícios legalmente acumuláveis nos termos do art. 29 da Lei 3.765/1960.
No caso de não optar pela pensão em exame, a Subdiretoria de Inativos e Pensionistas - Área Militar - Comando da Aeronáutica deverá providenciar a reversão das cotas em favor das demais pensionistas.
No que concerne ao ato acostado à peça 3 (reversão da pensão instituída por Luiz Antônio da Silva à Sra. Autanea de Alencar Silva, habilitada, na qualidade de irmã germana e consanguínea, com vigência em 19/1/2007) , o Parquet bem aduz que a reversão de pensão militar se regula pela data do óbito do beneficiário inicial, e não a do instituidor (MS 20032 - Supremo Tribunal Federal (STF) e Acórdão 425/2018-TCU-Segunda Câmara) .
No caso em questão, na data de reversão (19/1/2007) , já estavam excluídas do rol elencado no art. 7º da Lei 3.765/1960 (com redação dada pela Medida Provisória (MP) 2.215-10/2001) , as pensionistas com essa relação de parentesco, irmãs germanas e consanguíneas. Portanto, o ato acostado à peça 3 deve ser considerado ilegal e negado seu registro.
O ato acostado à peça 4, em verdade, trata de alteração de pensão militar instituída por Luiz Capelli, haja vista a evidência trazida aos autos pelo Parquet da concessão inicial da pensão (ato 10000305-08-1998-000076-3, peça 10, julgado legal no TC Processo 001.301/2002-5) com os proventos calculados com base no posto de taifeiro mor, ocupado pelo ex-militar ativo na data do óbito.
A alteração constante do ato em exame ascende ao posto de 2º tenente a base de cálculos da pensão, situação em contradição com o limite de promoção de até a última graduação do QTA, a de suboficial, imposto pelos arts. 1º, 2º e 4º da Lei 12.158/2009, como demonstrado pelo MP/TCU.
Portanto, o ato acostado à peça 4 deve ser julgado pela ilegalidade, e ser determinada a regularização do posto/graduação que serve de base para o cálculo dos proventos de pensão militar.
Quanto ao ato acostado à peça 6, a base de cálculo dos proventos da pensão militar instituída por Luiz Carlos Fernandes é a de capitão. Porém, a pensão foi instituída quando o ex-militar estava reformado no posto de 2º tenente (fundamento no inc. II, art. 50 da Lei 6.880/1980) , o qual deveria ter sido aplicado à pensão em exame.
Bem destacado pelo Parquet, não há, no ato, evidências de que "houve contribuição para que os proventos da pensão fossem concedidos com base em um ou dois postos acima, conforme se vê no campo "Descrição dos Fundamentos Legais da Pensão/Alteração" (peça 6, p. 1) , situação prevista no antigo artigo 6º da Lei.3765/60 a qual permitiria a concessão no valor da pensão como apresentada no ato em apreço.
Como o valor do benefício da concessão em exame está em desacordo com a legislação, o ato acostado à peça 6 deve ser considerado ilegal e ser determinada a regularização do posto/graduação que serve de base para o cálculo dos proventos de pensão militar.
Uma vez que os atos foram enviados a esta Corte de Contas há menos de 5 (cinco) anos, podem ser apreciados sem prévia oitiva das interessadas, nos termos do Acórdão 587/2011-TCU-Plenário.
Diante do exposto, voto pela aprovação do acórdão que ora submeto à apreciação deste Colegiado.
TCU, Sala das Sessões Ministro Luciano Brandão Alves de Souza, em 4 de agosto de 2020.
Weder de Oliveira 
Relator